【裁判字號】    90,交上易,334
【裁判日期】    901130
【裁判案由】    過失致死
【裁判全文】
臺灣高等法院刑事判決                            九十年度交上易字第三三四號
    上  訴  人  臺灣桃園地方法院檢察署檢察官
    被      告  甲○
右上訴人因被告過失致死案件，不服臺灣桃園地方法院九十年度交易字第一０七號，
中華民國九十年三月三十日第一審判決（起訴案號：臺灣桃園地方法院檢察署九十年
度偵字第二０四八號）提起上訴，本院判決如左：
    主  文
原判決撤銷。
甲○因過失致人於死，累犯，處有期徒刑月，如易科罰金，以參佰元折算壹日。
    事  實
一、甲○前因違反麻醉藥品管理條例案件，經本判處有期徒刑六月，於民國八十七年
    八月十八日易科罰金執行完畢。詎仍於八十九年五月十七日下午五時五十五分許
    ，騎乘車牌號碼ＦＭ八—九九七號重型機車，沿桃園縣平鎮市○○路由中壢市往
    平鎮市方向行駛，行經東豐路山豐枝十號前，本應注意在該無標誌之鄉道路段行
    車，時速不得超過四十公里，並應注意車前狀況，隨時採取必要之安全措施，且
    依當時為傍晚有暮光之晴天，柏油路面乾燥無缺陷，亦無障礙物，視距良好等情
    形，並無不能注意之情事，竟疏未注意車前狀況，貿然以時速六十至七十公里之
    速度行駛，適原在對向車道，騎乘車牌號碼ＢＷＮ—四三五號重型機車欲由平鎮
    市往中壢市方向之趙金福，擅自違規穿越行車分向線，侵入東豐路山豐枝十號前
    甲○行進之車道內，甲○終因超速及未注意車前狀況致閃煞不及而撞擊趙金福之
    機車，致趙金福人車倒地，經送醫急救後不治死亡。
二、案經趙金福之配偶丙○○訴由桃園縣警察局平鎮分局報請臺灣桃園地方法院檢察
    署檢察官偵查起訴。
    理  由
一、訊之被告甲○固不否認以時速約六、七十公里之速度騎乘上開機車，於右揭時、
    地撞擊自對向車道侵入其所行進車道之被害人趙金福致死之事實；而被害人確因
    本件車禍，致頸椎骨折，經送醫急救後不治死亡之事實，亦經臺灣桃園地方法院
    檢察署檢察官督同檢驗員相驗屬實，並製有勘驗筆錄、相驗屍體證明書及驗斷書
    各一件及相驗照片四幀在卷可稽。被告雖矢口否認有何過失行為，辯稱：伊當時
    下班欲返家，由金陵路轉經東豐路往山仔頂方向行駛，對方越過彎道，突然駛入
    伊車道，伊來不及反應即撞上，伊並無過失云云。惟查：
  (一)本件事故之發生係因被告騎乘上開機車，沿東豐路直行，途經該路段山豐枝十號
    前，適原在對向車道行駛之趙金福擅自違規穿越行車分向線，侵入被告所騎乘之
    車道，致遭直行之被告機車撞擊，業據被告供述在卷；參照死者之妻即告訴人丙
    ○○亦稱﹕被害人當時應係由工廠下班欲返家而由平鎮山仔頂往中壢金陵路方向
    行駛等語；再對照事故現場照片（見相驗卷第九頁）及桃園縣警察局道路交通事
    故調查報告表（見相驗卷第四頁），顯示事故後被害人之機車倒臥在被告行進方
    向之車道上，現場之安全帽及機車碎片亦均散落於被告行進之車道內，被告及被
    害人所騎乘之機車之受損部位均為前車頭，兩車車頭之碎片散落於地，且被害人
    機車之導流板嚴重碎裂損壞並脫落（見前開現場照片）。足見被告與被害人機車
    確實之撞擊地點應在被告行進方向車道上之碎片散落位置附近無訛。次查，依上
    開道路交通事故調查報告表、現場照片及重大交通事故紀錄（通報）單（見相驗
    卷第十頁），可見撞擊地點係直路，並非位於彎道處；亦即被害人係駛出彎道後
    不遠即與被告相撞，被告則係行駛於直線車道上，在未到達彎道即與被害人相撞
    （見相驗卷第九頁）。然事故地點前方之彎道，曲度非大（見同上照片），撞擊
    點距前方彎道尚有約十餘公尺左右之距離之事實，亦據證人即處理本件車禍肇事
    現場之警員乙○○於本院訊問時到庭證述屬實（見本院九十年十一月五日訊問筆
    錄）。而被告於警訊中供稱當時車速約七十公里（見相驗卷第八頁），偵查中亦
    稱車速約六十公里左右（見他字卷第二三頁反面）。然事故路段係鄉道，行車速
    限為每小時四十公里（見道路交通事故調查報告表），被告於本件事故發生時係
    以時速六十至七十公里之速度超速行駛，已堪認定。被告雖辯稱對方越過彎道，
    突然闖入其車道，其因來不及反應亦未煞車即撞上云云。然遺留現場之機車機車
    碎片及安全帽，約在被告車道之中間位置（見上開照片），事故地點在直路上，
    距前方彎道尚有相當距離，被害人在碰撞前已從彎道駛出，彎道曲度非大，被告
    行駛之路線則為筆直之道路，業如前述，被告尚不致因前方彎道受路邊邊坡阻隔
    而影響視距；被告於本院審理中亦自承：「如果他是出彎我可以看到，但是他是
    突然跑到我車道。」「他剛出彎道時，都沒有逆向行駛，但是他滿靠近中心線的
。」等語（見本院九十年十月十五日訊問筆錄），足見被告於被害人駛出前方彎
    道時，被告應可發見被害人機車之動態；參以事故路段係雙向二線道，道路筆直
    ，當時雖係傍晚但天候晴朗，光線充足，視距良好，衡諸事發時四周之狀況，被
    告於騎經該處前，實有相當之時間及空間足以觀察車前狀況。被告既已發現被害
    人之機車頗近行車分向線，即應注意減速，並隨時採取必要之安全措施，以避免
    撞及可能逆向侵入車道之被害人，詎其仍疏未注意車前狀況，並隨時採取必要之
    安全措施，仍超速行駛，終於被害人侵入車道時閃煞不及。此由現場並未發現有
    被告機車之煞車痕跡，被告亦自承事發前並未煞車等情，益證其係因未注意車前
    狀況且車速過快，致未及作任何反應。按刑法上之過失，其過失行為與結果間，
    在客觀上有相當因果關係始得成立。而所謂相當因果關係，係指依經驗法則，綜
    合行為當時所存在之一切事實，為客觀之事後審查，認為在一般情形下，有此環
    境，有此行為之同一條件，均可發生同一之結果者，則該條件即為發生結果之相
    當條件，行為與結果即有相當之因果關係。反之若在一般情形下，有此同一條件
    存在，而依客觀之審查，認為不必皆發生此結果者，則該條件與結果並不相當，
    不過為偶然之事實而已，其行為與結果間即無相當因果關係（最高法院七十六年
    度台上字第一九二號判例意旨參照）。本件被告若能不超速行駛，且已注意車前
    狀況，應可適時閃避，其疏未注意，於事故之發生自有過失。至於被害人於行經
    繪有行車分向線之肇事路段時，竟擅自跨越行車分向線而侵入對向車道，致遭被
    告撞擊，就事故之發生，雖應負主要過失責任，然此僅能作為民事上減輕或免除
    賠償之依據，仍無礙於被告過失責任之認定。
  (二)被告雖另辯稱：被害人可能因速度快且為閃避道路坑洞致突然逆向駛入被告之車
    道云云。然依現場照片，並未發現有被告所指之坑洞，前往現場處理之警員乙○
    ○亦證稱，事故附近路面並無凹洞或不平之石子路面（見本院九十年十一月五日
    筆錄）。被告關於此部分之辯解，尚不可採。又本件車禍經送請台灣省桃園縣區
    車輛行車事故鑑定委員會鑑定結果，雖認被告僅有超速行駛之違規情形（臺灣省
    桃園縣區車輛行車事故鑑定委員會八九府車鑑桃字第八九一四三一號鑑定意見書
    ─見他字卷第二九、三十頁）。然被告若未超速，應有較充裕之時間作反應，其
    若能併注意車前狀況，應可避免事故之發生，已如前述，因之，被告之超速，應
    係肇事之原因之一，非僅單純違反交通法規，上開鑑定結果，自無可取，應併敘
    明。
  (三)按事故路段係無標誌之鄉道，時速不得超過四十公里，已如前述。且汽車行駛時
    ，駕駛人應注意車前狀況，並隨時採取必要之安全措施，道路交通安全規則第第
    九十四條第三項亦定有明文。所謂「車前狀況」，應包括逆向行駛車輛之有無。
    被告駕車自應注意上述規定，且依卷附之道路交通事故調查報告表所載，本件事
    故發生時地為傍晚有暮光之晴天，道路狀況為柏油路面之直路，且乾燥無缺陷，
    亦無障礙物，視距良好等情形觀之，被告應非不能注意車前狀況，且於肇事當時
    ，被告亦無不能注意之情事，竟疏未注意超速行駛，致撞及被害人，則結果之發
    生，顯係被告可得避免或防止，其就本件交通事故之發生自有過失甚明。而其上
    開過失行為致生被害人不治死亡之結果，被告之過失行為與被害人死亡間，自有
    相當因果關係。本件事證明確，被告犯行洵堪認定。
二、核被告所為，係犯刑法第二百七十六條第一項之過失致人於死罪。原審未經詳酌
    ，以本件事故發生，係被害人機車以大角度自彎道駛出，侵入被告之車道，被告
機車適欲進入該彎道，自被告與行車方向觀之，受路邊山坡地及擋土牆之影響，
    並無法完全目視對向之行車狀況，被害人機車復係甫從彎道以大弧度駛出，並侵
    入被告車道，被告顯然對於其車前被害人違規之事實，無法及時預見，亦無充足
    時間以採取適當之避險措施，縱使被告未違規超速行駛，亦無法避免車禍之發生
    ，認被告之超速行駛就本件結果之發生，並無相當因果關係，進而以不能證明被
    告犯罪，而為被告無罪之諭知。因與事實非完全相符，尚有未洽。檢察官上訴意
    旨﹕以被告貿然以高達六、七十公里之時速行駛，且被告與被害人車輛發生碰撞
    地距被告過彎之前有相當距離，在碰撞前被害人已從彎道駛出，而被告行駛之路
    線為筆直之道路，難謂其有受路邊山坡地及擋土牆之阻隔，影響視距，被告並無
    不能注意或未能看見對向來車之動態情形，認被告就本件車禍之發生有過失等語
    。如前所述，應認檢察官之上訴為有理由。原審判決既有未當，自應由本院撤銷
    改判。次查被告前有如事實欄所示之犯罪、科刑及執行情形，有卷附之台灣高等
    法院檢察署刑案紀錄簡覆表可按，其受有期徒刑之執行完畢，五年以內再犯有期
    徒刑以上之罪，為累犯，應依刑法第四十七條之規定加重其刑，並審酌被告於本
    件車禍發生之過失程度尚非重大，被害人雖應負主要過失責任，然本件事故對被
    害人家屬造成之危害非輕，被告肇事後復飾詞否認犯行，迄未與被害人家屬達成
    民事上和解並賠償損害等一切情狀，量處如主文所示之刑。末查被告行為後，刑
    法第四十一條已經修正，於九十年一月十日經總統公布施行，於同年月十二日生
    效，原條文修正為第四十一條第一項前段，並將得易科罰金之罪，從「犯最重本
    刑為三年以下有期徒刑以下之刑之罪」，修正為「犯最重本刑為五年以下有期徒
    刑以下之刑之罪」，比較修正後刑法第四十一條第一項及修正前同法第四十一條
    之規定，應以修正後之新法之規定較有利於被告，爰併依刑法第二條第一項前段
    之規定，適用修正後之現行刑法第四十一條第一項前段之規定，諭知易科罰金之
    折算標準。
三、被告經合法傳喚，無正當理由不到庭，爰不待其陳述逕行判決。
據上論斷，應依刑事訴訟法第三百七十一條、第三百六十九條第一項前段、第三百六
十四條、第二百九十九條第一項前段、刑法第二條第一項前段、第二百七十六條第一
項、第四十七條、修正後第四十一條第一項前段、罰金罰鍰提高標準條例第一條前段
、第二條，判決如主文。
本案經檢察官鍾鳳玲到庭執行職務。
中      華      民      國    九十      年     十一     月     三十     日
                              台灣高等法院刑事第七庭
                                  審判長法  官  吳  啟  民
                                        法  官  蘇  隆  惠
                                        法  官  林  瑞  斌
右正本證明與原本無異。
不得上訴。
                                        書記官  丁  淑  蘭
中    華    民    國      九十    年      十二      月        三        日
附錄本案論罪科刑法條全文：
刑法第二百七十六條第一項
因過失致人於死者，處二年以下有期徒刑、拘役或二千元以下罰金。


司法院資訊處製作；財團法人民間司法改革基金會備份。
